【裁判字號】    94,重上,530
【裁判日期】    950418
【裁判案由】    分配表異議之訴
【裁判全文】
臺灣高等法院民事判決                 94年度重上字第530號
上  訴  人  己○○
            丙○○
            戊○○
            丁○○
            乙○○
            庚○○
共      同
訴訟代理人  楊思勤律師
上  訴  人  甲○○
訴訟代理人  侯傑中律師
複  代理人  張漢榮律師
上列當事人間請求分配表異議之訴事件，上訴人對於中華民國94
年9月6日臺灣基隆地方法院94年度重訴字第530號第一審判決各
自提起上訴，經本院於95年4月4日言詞辯論終結，判決如下：
    主  文
原判決關於駁回己○○、丙○○、戊○○、丁○○、乙○○、庚
○○後開第二項之訴部分及訴訟費用之裁判均廢棄。
原判決主文第一項附表所列第一順位抵押權即被告甲○○變更後
之分配金額新台幣伍佰柒拾萬元部分應再予剔除，第二順位抵押
權人即原告等人變更後之分配金額應增加新台幣伍佰柒拾萬元。
甲○○之上訴駁回。
第一、二審訴訟費用由甲○○負擔。
    事實及理由
一、上訴人己○○、丙○○、戊○○、丁○○、乙○○、庚○○
    （下稱己○○等人）起訴主張：
  (一)本件執行案件之債務人張勝利於民國（下同）82年5 月25日
    ，將基隆市七堵區瑪陵坑東勢中股小段如原判決附表所示（
    145-19地號除外）19筆土地應有部分各二分之一，以新台幣
    （下同）3000萬元價賣予己○○等人之被繼承人簡棋火，除
    當日已收取定金500萬元外，另又收取1,000萬元。惟因系爭
    19筆土地，係屬農地，依當時法令，尚無法辦理過戶。旋由
    張勝利於83年5月26日，將系爭19筆土地， 應有部分各二分
    之一，提供與簡棋火設定1500萬元之抵押權，約定利息為按
    月1分5厘計算，以資擔保該抵押債權1500萬元，嗣於83 年7
    月27日變更為3000萬元，利息則無。嗣簡棋火於86年6 月29
    日過世，系爭抵押債權即由己○○等人繼承，並於88年10月
    21日辦妥繼承登記。惟系爭抵押債權，在實際上僅為本金15
    00萬元，及自83年5月26日起至83年7月27日止之利息45萬86
    30元而已。
  (二)系爭土地經對造以原法院88年度拍字第631 號裁定為執行名
    義，聲請原法院民事執行處92年執字第7111號拍賣抵押物事
    件執行拍賣，而於93年7 月20日，由己○○、丁○○、戊○
    ○、庚○○、乙○○等五人以1126萬元標購。對造旋即以抵
    押債權原本270萬元，及自85年3月18日起至93年9 月23日之
    利息460萬2575元；抵押債權原本300萬元，及自85年6 月18
    日起至93年9月22日止之利息496萬2740元，共1526萬5315元
    為第一順位之抵押權所擔保之債權參與分配，獲得分配之金
    額為796萬961元連同優先受償之執行費6萬3260元， 共獲得
    分配之金額為802萬4221元， 而己○○等人系爭抵押債權之
    本金1500萬元，及利息45萬8630元，則未獲償分文。
  (三)依照對造於92年10月9日強制執行聲請狀所載，其所謂270萬
    元及300萬元之本金， 均係依照其與張勝利於84年12月19日
    所簽訂之協議書而為請求。 惟依照渠等於82年7月19日所訂
    立之抵押權設定契約書所載，其權利總金額為本金最高限額
    1,000萬元，抵押權之權利存續期限，為自82年7月19起至83
    年7月18日止，計1年，債務清償日期，則就各個債務分別規
    定其清償日，而利息及遲延利息，均約定為無。申言之，張
    勝利於提供系爭土地與對造設定最高限額1000萬元之抵押權
    時，對造之實際抵押債權，非必即為1000萬元，故對造在原
    抵押權之權利期限屆滿後，於84年12月19日與張勝利所訂立
    之協議書所發生之債權，顯非在其原抵押權之權利存續期限
    內所發生，自非原抵押權效力之所及。
  (四)雖依上開協議書第5條約定，其第1條所列之債務，即「張勝
    利向其借貸款項總計1120萬元」， 及第4條所述「剩餘本金
    和再發生之利息……乙方（即張勝利）於民國82年7月19 日
    為對造所設定之最高限額抵押權之擔保」。惟依張勝利於82
    年7月19日所訂立之抵押權設定契約書所載 「擔保權利總金
    額為本金最高限額1000萬元，抵押權之權利存續期限，為自
    民國82年7月19日民國83年7月18日止，計一年，債務清償日
    期，則就各個債務分別規定其清日期利息及遲延利息，均約
    定為無」，則其各個債務如何發生？並未據提出各個債務發
    生之証明文件，則其第1條所列 「張勝利向其借貸款項總計
    1,120萬元」及第4條所述「剩餘本金和再發生之利息．．‧
    」，是否確係發生在原抵押利存續期間內，顯乏證明，自不
    能僅因渠等事後之私下約定，而謂其得以追溯至抵押權之權
    利存續期限內甚明。且依上開協議書第2條、第6條所載，張
    勝利以2台挖土機作價550萬元抵償外，尚另交付發票人華榮
    銅85年3月25面額270萬元之支票乙紙與對造，則張勝利應僅
    尚欠對造300萬元而已，而非另有一筆270萬元之債務。另依
    上開協議書第4條約定，張勝利就尚欠之300萬元，應自85年
    3月18日起，以月息2%計息給付對造， 但其抵押權設定契約
    書，已載明並無利息或遲延利息，則該第4 條約定之利息，
    亦非原抵押權效力之所及，其第5條所約之利息亦然。
  (五)從而，對造除以優先債權之執行費63,260元參與分配外，其
    餘以本金270萬元及其利息，以及本金300萬元及其利息，共
    1526萬5315元參與分配，而優先分配796萬961元，顯有未合
    ，自應予以剔除，而將所減少之金額796萬961元全部改分配
    與其他債權人。
  (六)為此，請求判決：1.原法院92年執清字第7111號拍賣抵押物
    強制執行事件，對造所分配之金額802萬4221元，應減為6萬
    3260元。並將所減少之金額796萬961元全部改分配；2.訴訟
    費用由對造負擔。
二、上訴人甲○○（下稱甲○○）則以：
  (一)張勝利於82年7月19日因積欠甲○○820萬元，而設定1000萬
    元之本金最高限額抵押權予甲○○。嗣於83年2 月17日，張
    勝利又向甲○○借款330萬元， 並書立本票交甲○○收執。
    因張勝利借款後始終無法完全清償債務，雙方乃於84年12月
    19日訂立協議書， 其第1條即確認張勝利尚欠甲○○1120萬
    元，足證上開債務均在抵押權存續期間所發生。對造如認上
    開債權之發生時間或數額有不實者，應由對造負舉證責任。
  (二)張勝利所積欠之債務，雖因前開協議以挖土機及破碎機抵償
    550萬，但仍積欠570萬元。另甲○○雖收受華榮銅所簽發之
    支票，惟系爭支票嗣未兌現，而由張勝利及吳宏貴另行簽發
    本票及協議書，但張勝利嗣仍未清償，因而張勝利所積欠之
    570萬元債務仍然存在。
  (三)張勝利為本件之債務人，否認債權人之債權，本是對其有利
    之事項，實無可能期待張勝利承認尚有欠款存在。且如張勝
    利認為欠款已全數清償，何以甲○○於92年10月聲請強制執
    行以來，均未見張勝利就債權存否之事實提出異議。此已足
    見張勝利之陳述並非盡然可信。
  (四)張勝利於設定抵押權予甲○○之抵押權設定契約書雖記載利
    息「無」及遲延利息「無」，惟上開記載係指就利率部份無
    特別約定，並非無利息及遲延利息之意；況且尚有違約金之
    約定，此三者均為抵押權所擔保之範圍。縱因張勝利與甲○
    ○於84年12月19日再訂立協議書，將其彙整改以月息1%計算
    ，此仍屬抵押權所擔保之範圍，甲○○仍得主張之，甲○○
    現僅主張月息2%利息，並未超過前開抵押權擔保之範圍。
  (五)就84年12月19日之協議書觀之，該協議書之性質係在解決張
    勝利先前所積欠甲○○之債務如何清償，而非因協議書之簽
    訂，而發生新債權。而張勝利所積欠者除本金1120萬元之外
    ，依抵押權設定契約書所載尚有違約金、遲延利息等，而甲
    ○○與張勝利於協議書中整合後， 扣除抵償之550萬元外，
    分為270萬元與300萬元做二期清償並以之作為計算利息之基
    準。且從協議書第五條所示，雙方並無將抵押權所擔保之違
    約金、遲延利息拋棄之意，而應解為就此部分改以月息2%方
    式計算，故而此亦屬抵押權所擔保之範圍。
  (六)84年9 月間，甲○○邀林房共同執行張勝利之不動產，因林
    房為第1順位， 故由林房聲請執行，甲○○則以聲明參與分
    配方式為之。至84年12月19日張勝利才與甲○○訂立協議書
    ，確定至84年12月19日張勝利尚欠1,120萬元， 並先以挖土
    機折抵550萬元， 其餘270萬元簽發支票，300萬元分期清償
    。而先前所積欠之利息及違約金，則改依協議書所約定之方
    式計算。與此同時，張勝利則於84年12月20日收受牛錦屏等
    人投資金額1500萬元其中之第1期400萬， 張勝利以此400萬
    元清償林房後，林房於84年12月26日撤回執行，而甲○○雖
    尚未受償，惟於簽約時因已收受2台挖土機， 故亦依協議書
    第2條之約定，於85年1月5日撤回參與分配。 此後，張勝利
    陸續於85年1月5日收受牛錦屏等人300萬元，85年2月13日收
    受300萬元，85年3 月12日收受500萬元，至此牛錦屏等人所
    投資之1500萬元全數交付張勝利，但張勝利並未清償甲○○
    分文。此從張勝利復於85年3月28日簽發到期日為85年4月28
    日之270萬元本票及協議可知。 蓋張勝利在收受牛錦屏之投
    資款後，確有清償450萬元予甲○○者，債權應僅剩餘120萬
    元，張勝利又豈會在85年3月28日簽發270萬元之本票。何況
    張勝利證述 「450萬元是一次還，在清償前一順位債權人前
    就還他」，若其陳述屬實，依前述之時間流程來看，張勝利
    即不可能在84年12月19日簽立積欠1120萬元之協議書，更不
    可能又在85年3月28日再度簽發270萬元之本票及協議書。退
    萬步言，縱使張勝利在85年3月28日簽發本票後才還450萬元
    ，衡情張勝利也會將270萬元之本票收回， 但事實上本票仍
    由甲○○所持有。嗣後甲○○二度聲請強制執行，張勝利均
    未就此聲明異議，足見張勝利確實還積欠570萬元。
  (七)再就己○○等人主張300萬元亦已清償部份， 除有甲○○前
    述之矛盾且不合理之情形外，甲○○於刑事庭證稱「．．．
    結果只還450萬元，因他未全還，所以未塗銷，現在我是第1
    順位，林房從1500萬元拿了450萬元，．．．」， 故由前後
    文對照來看，甲○○所稱還了450萬， 是指還了林房部份，
    並非償還甲○○之意。而張勝利於86年7月28日高院陳稱「
    第2順位還甲○○450萬元，目前還欠550萬元」， 除可證明
    張勝利確實還欠甲○○錢外，其所言返還450萬元， 應非實
    在。
  (八)今張勝利向甲○○借支820萬元及330萬元，雖無實際約定利
    率，但既均有簽發本票，依票據法第28條第2 項之規定可認
    定雙方默示意思表示所約定之利率應為年息6%，而遲延利息
    之利率依民法第233條之規定，亦應為年息6%， 再加上已登
    記之違約金部份，均在抵押權所擔保之範圍內。而就此部份
    已發生之利息及違約金債權，甲○○與張勝利於84年12月19
    日訂立協議書時，僅是將其整合，並改變計算方式為月息2%
    計算，並非在抵押權存續期間屆滿後，另外發生新利息及違
    約金債務，且甲○○亦無免除其利息及違約金債務之意思，
    對造主張該利息是84年12月19日協議書所而發生約定，而屬
    普通債權乙節，亦不可採等語，資為抗辯。
三、本件原審對於己○○等人之請求，判決原法院92年度執字第
    7111號強制執行執行事件於94年1 月16日所作成之分配表，
    應為如原判決附表所示之變更，而駁回其餘之請求。己○○
    等人及甲○○分別就其敗訴部分，聲明不服，提起上訴。己
    ○○等人上訴聲明：(一)原判決不利於己○○等人部分廢棄。
    (二)上開廢棄部分， 甲○○第一順位抵押權所分配之金額570
    萬元部分，應再予剔除，並分配予己○○等人；甲○○之答
    辯聲明則求為駁回己○○等人之上訴。甲○○上訴聲明：(一)
    原判決不利於甲○○部分廢棄。(二)上開廢棄部分，己○○等
    人在第一審之訴駁回；己○○等人之答辯聲明則求為駁回甲
    ○○之上訴。
四、得心證之理由：
  (一)按所謂最高限額抵押權者，乃為預定抵押物應擔保債權之最
    高限額所設定抵押權。如所預定擔保之債權非僅限於本金，
    而登記為本金最高限額新幣若干元，其定利息、遲延利息及
    約定擔保範圍內之違約金，固為抵權效力之所及，但仍受最
    限額之限制，故其約定利息、遲延利息及違約金連同本金合
    併計算，如超過該限額，其超過部分即無優先受償之權，（
    最高法院85年台上字第2065號判例參照）。又最高限額抵押
    契約定有存續期間者，其訂約之目的顯在擔保存續期間內所
    發生債權，亦即凡在存續期間內所發生之債權皆為抵押權效
    力所及（最高法院92年台上字第2340號判決參照）。是本件
    應審究者為：
    1.甲○○於原法院92年度執字第7111號強制執行事件中，主
      張對於張勝利570萬元債權是否存在？ 是否業經張勝利清
      償？
    2.若甲○○對張勝利之570萬元債權尚未受清償， 則是否為
      系爭抵押權效力所及？分配表中甲○○所受分配之利息部
      分，分別為460萬2575元及496萬2740元，是否為抵押權之
      效力所及？
    3.甲○○是否得於本院主張伊尚有違約金3177萬1800元應受
      分配？
 (二)經查：
    1.依甲○○持有之本件強制執行事件執行標的他項權利證明
      書上之記載，可知執行債務人張勝利於系爭土地上設定本
      金最高限額抵押權予甲○○（存續期間為82年7 月19日至
      83年7月18日），係依張勝利與甲○○於82年7月19日所為
      之協議，用以擔保抵押權存續期間甲○○對張勝利之債權
      。張勝利並於同日向甲○○借得820萬元， 此有張勝利與
      甲○○於82年7 月19日所簽立之協議書影本、張勝利出具
      之借據影本、他項權利證明書在卷可按（見原審卷第47-4
      9頁、原審92執7111號卷強制執行聲請狀附件）， 復為兩
      造所不爭執，堪信其為真實。
    2.甲○○指稱上開抵押權成立後，於83年2 月17日張勝利再
      向甲○○借款330萬元， 且簽立同額之本票作為擔保，並
      提出張勝利簽立之本票影本一紙為證（見原審卷第50頁）
      ， 己○○等人固稱系爭330萬元本票從來未於訴訟程序中
      出現過云云，惟上述本票之發票人即張勝利曾於94年4 月
      27日到庭表示本票是其所簽發（見原審卷第64頁），是尚
      難僅以甲○○未曾於其他訴訟案件中提出，即認為係虛偽
      不實；甲○○此部分之主張應屬可採。又張勝利向甲○○
      借貸之時間既在最高限額抵押權存續其間內，本應為抵押
      權之效力所及，惟張勝利二次向甲○○借得之金額為1150
      萬元，超出最高限額1000萬元範圍；僅在1000萬元範圍內
      受抵押權所擔保，超過部分部分僅為一般債權，並無優先
      受償之權利。
    3.甲○○與張勝利嗣後再於84年12月19日成立協議書，依其
      協議書上所用之文句「乙方（即張勝利）確認向甲方（即
      甲○○）借貸款項總計新臺幣壹仟壹佰貳拾萬元」，係確
      認張勝利到是日為止， 積欠甲○○之金額共計1,120萬元
      ，並非另行成立新借貸關係；此金額雖與雖與實際借款金
      額相差30萬元，但期間已經過約2年之時間， 歸還部分欠
      款亦屬可能，且其二人間長期金錢往來， 於事過約2年後
      ，再行確認兩人間債權債務之總額，而數額有上有所差異
      亦不違反經驗法則，己○○等人既未能舉證二人間有何其
      他借款，僅以金額相差30萬元即指稱甲○○與張勝利於84
      年12月19日協議書上所確認之1120萬元與先前雙方之1150
      萬元債權金額不同，即主張兩者並非相同債權，並不足採
      。從而，據此84年12月19日協議書上之記載，張勝利以其
      所有之2台挖土機，折價550萬元債務，既經甲○○所同意
      ，則張勝利對甲○○之債務，在550萬元範圍內， 應視為
      已清償。又張勝利並未指定清償時抵充之部分，應依民法
      第322條之規定，以債務擔保較少之120萬元部分先抵充後
      ，再抵充抵押權效力所及之430萬元。 故抵充後，甲○○
      對張勝利之債權餘額應為受抵押權效力所及之570萬元部
      分。
    4.關於張勝利與甲○○於84年12月19日簽立之協議書內所載
      270 萬元之支票是否已兌現清償？抑或已經第三人吳宏貴
      承擔而消滅？
      查張勝利於84年12月19日與甲○○所簽訂之協議書（即第
      二次協議書）時，除以二台堆土機抵償550萬元外， 尚另
      交付發票人華榮銅，到期日為85年3月25日面額270萬元之
      支票乙紙予甲○○，則張勝利於是日，應已清償甲○○82
      0萬元， 尚欠300萬元，而非如甲○○所稱尚欠570萬元。
      甲○○雖稱：上開華榮銅所簽發85年3月25日共270萬元之
      支票乙紙，因屆期無法兌現，而由張勝利及訴外人吳宏貴
      另於85年3月28日簽發85年4月25日到期之本票乙紙及與甲
      ○○並簽訂協議書（即第三次協議書）（見本院卷第57頁
      ）而換回，故上開270萬元之債務，仍然存在云云， 但依
      照甲○○與張勝利及吳宏貴於85年3 月28日所簽訂之第三
      次協議書第3條已載明 ：「丙方（即訴外人吳宏貴）確認
      如有第2條之情事時，丙方願意承擔賠償甲方 （即被上訴
      人），因此所受之損害，丙方不得異議」，此項協議均經
      甲○○及張勝利及吳宏貴簽章承認，亦有該協議書附於甲
      ○○上開答辯狀可稽，則甲○○顯已同意張勝利對其所負
      之此項270萬元之債務，由吳宏貴承擔，依照民法第300條
      規定，於此項協議成立時， 系爭270萬元即移轉於吳宏貴
      ，已因吳宏貴之承擔而消滅，甲○○對張勝利，即無再為
      請求之餘地。甲○○謂此係吳宏貴對張勝利之債務之保證
      ，而非債務之承擔，恐有誤會。
    5.關於張勝利與甲○○於84年12月19日簽立之協議書內所載
      剩餘570萬元之債權是否已經張勝利全數清償？
      (1)查張勝利與甲○○於84年12月19日簽立協議書（即第二
        次協議書）之後，即於85年7 月15日以其所有坐落基隆
        市七堵區瑪陵坑東勢中股145之1地號等土地，提供與謝
        王霞等人，設定本金最高限額4500萬元之抵押權，謝王
        霞等人即分批付款，第一批已陸續支付1500萬元，及借
        支70萬元；而張勝利於取得上開款項後，除用以償返上
        開土地之第一順位抵押權林房之擔保債權480萬元， 及
        第二順位之抵押權人許吉男之擔保債權180萬元外， 並
        再償返甲○○450萬元，除經張勝利於原審86年易字第9
        7號被訴偽造文書案件時所供明，並為原審86年易字第9
        7號判決理由五（見本院卷第58- 60頁） 及本院86年上
        易字第3712號判決理由七（見本院卷第61-63頁） 明白
        認定「‧‧‧查上開土地原有第一順位抵押權人林房，
        其擔保債權額為480萬元， 第二順位抵押權人許吉男，
        其擔保債權額為180萬元， 第三順位抵押權人甲○○，
        其擔保債權額為1000萬元，其後因謝王碧露等人提供資
        金清償，林房與許吉男之第一、二順位抵押權均經塗銷
        ，而甲○○之第三順位抵押權雖尚未塗銷，惟甲○○亦
        已獲償450萬元，此經本院調閱84年度基拍字第352號拍
        賣抵押物（抵押權人林房聲請執行）卷附之舊登記簿謄
        本與本院卷附上開土地現時之登記簿謄本對照無訛，並
        經證人甲○○到院結證屬實」外，亦經甲○○於86年3
        月10日在原審86年易字第97號作證時供明屬實（見本院
        卷第64-65頁）， 且張勝利於上開案件已明白供稱於陸
        續取得上開謝王霞等人抵押借款1500萬元，及借支70萬
        元後，用以償返上開土地之第一順位抵押權林房之擔保
        債權480萬元， 及第二順位之抵押權人許吉男之擔保債
        權180萬元外，並償還甲○○450萬元，且經甲○○結證
        屬實（見本院卷第64-65頁），甲○○竟謂該450萬元係
        用以償返第一順位抵押權林房之擔保債權，顯與上開事
        證不符，自不足採。
      (2)雖然張勝利於86年7 月28日在本院86上易字37號，供稱
        ：「‧‧‧第二順位甲○○ (指被上訴人)還450萬元，
        目前還欠550萬元」等語（見本院卷第66-68頁），惟查
        其此項供述，顯未將前述二台堆土機作價550萬元， 及
        訴外人華榮銅所簽發之270萬元之支票計算在內， 亦據
        張勝利於94年4月27日在原審證稱 ：「‧‧‧債務總數
        是1120萬元，怪手抵債共550萬元，還有還了450萬元，
        還有我仲介一筆土地2400萬， 當時有約定700萬元要給
        我跟另外一個陳姓介紹人分，之後他拿走250萬元， 我
        只拿到100萬元，他還欠我250萬元，如此算來，他反而
        還欠我錢」、「（刑案部分，在86年7 月28日高院卷第
        41頁筆錄中證人有承認在當時還欠甲○○550萬元） ‧
        ‧‧當時我有這麼說沒錯，但是並沒有把我已經還他的
        錢算進去」在案（見本院卷第69-70頁）， 足見張勝利
        於86年7月28日在本院86年上易字第3712號，供稱：「
        ‧‧‧目前還欠550萬元」 之陳述並不完全，自不容斷
        章取義，申言之，該570萬元， 早已經債務人張勝利全
        部清償而消滅甚明。
      (3)另甲○○雖稱：張勝利何以對其於92年10月聲請強制執
        行以來，並未就其債權存否之事實提出異議乙節，查無
        論張勝利是否有與甲○○勾結，藉以妨害其他真正債權
        人權利之行使等之隱情，暫不置論，惟此乃張勝利與甲
        ○○間之事；況就常情而論，張勝利就系爭土地，尚有
        己○○等人之被繼承人簡棋火1500萬元之抵押債權，及
        訴外人林遠敏等之4500萬元之抵押債權存在，即使再事
        爭執，對其本身並無實益，因而置身度外，亦非無可能
        ，且對於以上已經清償之事証，究不生影響，應無疑義
        。
    6.關於張勝利與甲○○於84年12月19日簽立之協議書所載張
      勝利陸續借款，至是日總金額已達1120萬元之債權及其利
      息之約定是否在本件抵押權擔保範圍之內？
      (1)查張勝利於82年7 月19日係提供系爭抵押物與甲○○設
        定本金最高限額1000萬元之抵押權，其抵押權之權利存
        續期限，為自82年7月19日起至83年7月18日止， 計1年
        ，債務清償日期，則就各個債務分別規定其清償日期，
        而利息及遲延利息，均約定為無」 （見本院卷第53頁）
        ，而依張勝利於82年7 月19日與甲○○所簽訂之協議書
        （即第一次協議書）（見本院卷第54-55頁）， 張勝利
        係於是日向甲○○借款820萬元， 又依照張勝利於84年
        12月19日與甲○○所簽訂之協議書（即第二次協議書）
        （見本院卷第55之1頁）， 張勝利係因陸續向甲○○借
        款，至是日借款之總金額已達1120萬元。
      (2)次查本件系爭抵押權之存續期間已載明為自82年7 月19
        日起至83年7月18日止計1年，而甲○○則係於84年12月
        19 日與債務人張勝利簽訂第二次協議書時，始有月息2
        分之約定，已在原系爭抵押權權利存續期間之後，故其
        利息之約定，自亦不在原抵押權效力範圍之內，自甚灼
        然。
      (3)況查抵押權所擔保者固為原債權、利息、遲延利息，及
        實行抵押權之費用，但契約另有訂定者，不在此限。抵
        押權所擔保之債權，其種類及範圍，屬於抵押權之內容
        ，依法應經登記，始生物權之效力，雖在因內容過於冗
        長，登記簿所列各欄篇幅不能容納記載時，得以附件記
        載，作為登記簿之一部分。故實務上並認為關於最高限
        額抵押權所擔保之債權記載於土地登記簿，於聲請登記
        時提出之最高限額抵押權設定契約書，有該項債權之記
        載者，亦認為契約書既作為登記簿之附件，為抵押權效
        力所及。又抵押權所擔保債權之範圍，應包括遲延利息
        在內，雖不以登記為必要（最高法院84年台上字第1967
        號、73年台抗字第239號判例參照）。 惟利息可區分為
        「約定利息」與「遲延利息」，利息雖為抵押權所擔保
        之範圍，但在約定利息部分，仍應就利息之約定加以登
        記後，始為抵押權擔保效力所及，蓋約定利息必須於當
        事人有約定後方會發生，並非因原本債權之存在而當然
        存在，故如有利息之約定，必須加以公示，始不致對第
        三人造成不測之損害。從而，在法定遲延利息部分，因
        係法律規定而生，雖未經登記，仍為抵押權效力所及；
        但在約定利息部分，則須經登記，始為抵押權擔保效力
        所及。惟查本件強制執行事件，分配表中關於甲○○請
        求之利息部分（ 次序6：第1順位抵押權，債權原本270
        萬元部分，期間自85年3月18日起至93年9月22日止，金
        額為460萬2575元；債權原本300萬元部分，期間自85年
        6月18 日起至93年9月22日止，金額為496萬2740元），
        除甲○○於強制執行聲請狀中表示係基於其與張勝利於
        84年12 月19日第二次協議書之約定外（ 見原審92年度
        執字第711 1號卷，強制執行聲請狀證三）， 關於計算
        利息之期間、利率，亦均與協議書第4條之約定相同（
        見原審卷第35頁），應認分配表中，甲○○所請求強制
        執行者，係屬「約定利息」。但本件作為抵押權登記附
        件之抵押權設定契約書上「利息」及「遲延利息」二部
        分記載均為「無」（見原審92執7111號強制執行聲請狀
        證六），則甲○○與張勝利於84年12月19日簽立之協議
        書上縱有關於利息之約定，不但未經登記於登記簿或作
        為登記之附件，且其約定，復係在其抵押權存續期間之
        後，尤不應在原抵押權效力範圍之內，更屬灼然。。
      (4)原分配表將張勝利與甲○○於84年12月19日原系爭抵押
        權存續期間（自82年7月19日起至83年7月18日止計1年）
        屆滿之後，所約定之利息共956萬5315元（0000000＋00
        00000=0000000） 准予列為第一順位之抵押權所擔保之
        債權參與分配，即有未合，此部分應予剔除，改列為一
        般債權。
    7.關於甲○○是否得於本院主張伊尚有違約金3177萬1800元
      應受分配？
       (1)依照張勝利與甲○○於84年12月19日簽立協議書 （即
         第二次協議書） 所載，並無違約金之約定，甲○○於
         94年12月1日提出之民事上訴理由(二)狀，雖主張伊於93
         年10 月11日曾前向原法院民事執行處92年執字第7111
         號陳報債權計算書，主張違約金自83年7月18日起至93
         年9月22 日止為3177萬1800元云云。
       (2)惟查依張勝利與甲○○於84年12月19簽立第二次協議
         書（見本院卷第55之1頁）時，已於第二次協議書載明
         張勝利確認欠甲○○款項總計為1120萬元， 根本上已
         無違約金或利息之問題可言。
       (3)且原原法院92年執字第7111號之分配表， 始終並未將
         其違約金列入，而甲○○對該分配表，亦未異議， 依
         照強制執行法第39條之規定， 已無再為異議之餘地。
         甲○○主張：其尚有違約金3177萬1800元， 應受分配
         云云，尚不足採。
  (三)綜上所述，原法院92年執字7111號執行事件所做之系爭分配
    表，將張勝利已清償甲○○之570萬元（ 即未受抵押權效力
    所及）仍列入分配表第一順位優先分配，自有未洽。己○○
    等人上訴意旨，指摘原判決此部分不當，求為廢棄改判，為
    有理由，自應由本院將原判決此部分廢棄改判，如主文第二
    項所示。至於原法院民事執行處所做之系爭分配表，將上開
    570萬元債權之約定利息共956萬5315元，自第一優先順位抵
    押權之範圍，予以剔除，改列為一般債權，經核並無違誤。
    甲○○上訴意旨，指摘原判決此部分不當，求予廢棄改判，
    為無理由，應予駁回。
五、本件事證已臻明確，兩造其餘攻擊防禦方法，核與判決結果
    已不生任何影響，不再贅述，附此敘明。
六、據上論結，本件己○○等人上訴為有理由，甲○○上訴為無
    理由，依民事訴訟法第450條、第449條第1項、第78條， 判
    決如主文。
中    華    民    國    95    年    4     月    18    日
                  民事第三庭審判長法  官  林敬修
                                  法  官  藍文祥
                                  法  官  劉勝吉
正本係照原本作成。
己○○等人不得上訴。
甲○○如不服本判決，應於收受送達後20日內向本院提出上訴書
狀，其未表明上訴理由者，應於提出上訴後20日內向本院補提理
由書狀（均須按他造當事人之人數附繕本）上訴時應提出委任律
師或具有律師資格之人之委任狀；委任有律師資格者，另應附具
律師資格證書及釋明委任人與受任人有民事訴訟法第466條之1第
1項但書或第2項（詳附註）所定關係之釋明文書影本。
中    華    民    國    95    年    4     月    20    日
                                  書記官  李翠齡
附註：
民事訴訟法第466條之1（第1項、第2項）：
對於第二審判決上訴，上訴人應委任律師為訴訟代理人。但上訴
人或其他法定代理人具有律師資格者，不在此限。
上訴人之配偶、三親等內之血親、二親等內之姻親，或上訴人為
法人、中央或地方機關時，其所屬專任人員具有律師資格並經法
院認為適當者，亦得為第三審訴訟代理人。


司法院資訊處製作；財團法人民間司法改革基金會備份。
